【裁判字號】    98,交抗,1042
【裁判日期】    981231
【裁判案由】    聲明異議
【裁判全文】
臺灣高等法院臺中分院刑事裁定        98年度交抗字第1042號
抗  告  人  交通部公路總局臺中區監理所
代  表  人  丙○○
代  理  人  乙○○
受 處 分人  甲○○
上列抗告人因受處分人違反道路交通管理處罰條例案件，不服臺
灣臺中地方法院中華民國98年8 月19日所為裁定（98年度交聲字
第2633號），提起抗告，本院裁定如下：
    主  文
抗告駁回。
    理  由
一、抗告意旨略以：受處分人甲○○（下稱受處分人）因酒醉駕
    車之行為，雖經臺灣臺中地方法院檢察署檢察官命為緩起訴
    處分，惟檢察官所命緩起訴處分於緩起訴期間2 年屆滿而未
    經撤銷者，應視同不起訴處分，故抗告人就同一行為裁處行
    政罰鍰，並無違反行政罰法第26條第1 項之一事不二罰原則
    。檢察官於緩起訴處分期間命受處分人參加6 場法治教育，
    並非刑法所定刑罰之種類，亦非由法院依法定程序而為，與
    刑罰優先於行政罰適用之理由不符。況依道路交通管理處罰
    條例第35條第8 項規定：「前項汽車駕駛人，經裁判確定處
    以罰金低於本條例第92條第3 項所訂最低罰鍰基準規定者，
    應依本條例裁決繳納不足最低罰鍰之部分」，亦謂即便依法
    院裁判確定而處以罰金之刑事處罰，若未達道路交通管理處
    罰條例第92條第3 項所訂最低罰鍰基準規定者，行政機關仍
    得裁決繳納不足最低額之部分，並非一經刑事處罰，即應依
    行政罰法第26條第1 項之規定，均不得就與罰金刑相類之罰
    鍰部分裁罰，此對於緩起訴處分猶豫期間屆滿後，其先前所
    為之公益捐款亦有其適用（臺灣高等法院暨所屬法院97年法
    律座談會刑事類第39號提案亦同此結論）。故對於緩起訴處
    分猶豫期間屆滿後，其先前所為之義務勞務，因非屬罰金或
    罰鍰，自無行政罰法第26條第1 項前段所規定一事不二罰原
    則之適用。據此，原裁定以受處分人違規行為已經依刑事法
    律處罰，而逕為「原處分關於罰鍰新臺幣肆萬玖仟伍佰元部
    分撤銷。前項撤銷部分，不罰。」之諭知部分，於法尚有未
    合，爰提起抗告請求撤銷原裁定並維持抗告人原裁決之處分
    等語。
二、按行政罰法第26條第1 項規定，一行為同時觸犯刑事法律及
    違反行政法上義務規定者，依刑事法律處罰之。但其行為應
    處以其他種類行政罰或得沒入之物而未經法院宣告沒收者，
    亦得裁處之。緩起訴處分即使在法理上不適合認定為刑事處
    罰而無法直接適用行政罰法第26條第1 項之規定，但若其仍
    有制裁性質時，應回歸釋字第503 號解釋及行政罰法第24條
    第2 項所確立之一事不二罰原則，從一重處罰已足以達成行
    政目的，則不得重複裁處，俾使人民避免遭受相同之裁罰。
    再者，依按刑事訴訟法第253 條之2 規定所為命被告為金錢
    給付、勞務給付及處遇措施之緩起訴處分，涉及被告人身自
    由及財產之拘束，已影響於行為人財產、自由、尊嚴等權利
    ，產生實質刑罰之效果，應屬「實質刑事法律處罰」，而有
    行政罰法第26條第1 項「一事不二罰」規定之適用。末按，
    行政罰法第26條第2 項既未將緩起訴處分列舉其中，本於「
    例外規定從嚴解釋」之法理及前揭說明，自不能將條文中「
    不起訴處分」之範圍，擴及於性質顯不相同之「緩起訴處分
    」，因之緩起訴處分自不宜與不起訴處分等同視之，合先敘
    明。
三、經查：
  (一)受處分人因於民國96年7 月3 日零時44分許，駕駛車牌號碼
    0720-GM 號自用小客車，行經臺中市○○○路760 號前，因
    「酒後駕車，呼氣中酒精濃度高達1.03MG/L」，違反道路交
    通管理處罰條例第35條第1 項第1 款規定，經員警當場製單
    舉發，嗣經原處分機關（即抗告人）於98年7 月31日以中監
    違字第裁60-GD0000000號裁決書裁處受處分人罰鍰新臺幣（
    下同）49,500元整，並吊扣駕駛執照12個月，施以道安講習
    等事實，有上開舉發違反道路交通管理事件通知單、違反道
    路交通管理事件裁決書各1 件附卷可稽（均影本），且為當
    事人所不爭執，是受處分人於上開時、地，確有酒後駕駛自
    用小客車之違規行為，應堪認定。
  (二)又受處分人經臺灣臺中地方法院檢察署檢察官偵查後，以96
    年度速偵字第3264號為緩起訴處分，處分書中並載明「緩起
    訴期間為2 年，被告甲○○應於收受本署檢察官緩起訴處分
    命令通知書之日起至緩起訴期間屆滿前3 個月內，參加本署
    所舉辦之法治教育6 場次；並應於緩起訴處分確定後，依觀
    護人之指定，按時至本署報到，接受相關規定說明。」，而
    上開緩起訴處分期間業於98年7 月26日期間屆滿未經撤銷，
    亦有前揭緩起訴處分書影本及臺灣高等法院被告前案紀錄表
    各1 件在卷可稽，足見受處分人已履行上開緩起訴處分所附
    帶之義務勞務條件。
  (三)抗告意旨雖稱：緩起訴處分期滿未經撤銷者，視同不起訴處
    分云云，然審酌緩起訴處分與不起訴處分之性質仍屬有異，
    此可見於行政罰法第26條第2 項並未明列緩起訴處分自明，
    故不宜如抗告意旨所稱任意擴張解釋。抗告意旨又稱：緩起
    訴所命負擔，並非刑法所定刑罰之種類，因非屬罰金或罰鍰
    ，自無行政罰法第26條第1 項一事不二罰規定之適用云云，
    惟受處分人已因上開緩起訴處分而剝奪其人身自由（強制於
    一定時間內為義務勞務或參加法治教育等，勢將無法於各該
    時段自由選擇行動、工作），主觀上前揭義務勞務亦具有強
    制性、懲罰性，雖不若易科罰金係以支付金錢作為自由刑之
    替代，惟經由緩起訴處分附帶條件義務勞務之履行，使其免
    於遭檢察官發動起訴程序，仍具有替代刑罰之效果，仍屬其
    為犯罪所付出之代價，廣義而言，應屬前揭所稱之「實質刑
    事法律處罰」。再者，道路交通管理處罰條例第35條第8 項
    固定有汽車駕駛人經裁判確定處以罰金低於該條例第92條所
    訂最低罰鍰基準規定者，應依該條例裁決繳納不足最低罰鍰
    部分之規定，惟檢察官於緩起訴處分中，命被告應參加該署
    所舉辦之法治教育等義務之履行，與道路交通管理處罰條例
    第35條第8 項經裁判確定處以「罰金」，其性質迥然不同，
    並無所謂差額可言，自無適用該條例之可能。
四、本件原審裁定認受處分人之行為，係一行為同時觸犯刑事法
    律及違反行政法上之義務規定，而觸犯刑法第185 條之3 之
    罪既經檢察官為緩起訴處分確定，即緩起訴期間為2 年，受
    處分人並應依緩起訴處分書之內容參加法治教育課程6 場次
    ，該「受處分人應於一定期間參加法治教育6 場次」之處分
    ，雖非刑法所明定之刑罰，然其實已對受處分人名譽、心理
    、自由及財產等產生相當程度之制約，性質上已係實質的制
    裁，造成被告自由權利之干預，實與刑事制裁無異，故有一
    事不二罰原則之適用。原審裁定將原處分關於裁處受處分人
    罰鍰部分予以撤銷，另諭知不罰，經核於法即無不合，抗告
    人抗告意旨仍執前詞提起抗告，並無理由，應予駁回。
據上論斷，應依道路交通案件處理法第26條、刑事訴訟法第412
條，裁定如主文。
中    華    民    國    98    年    12    月    31    日
            刑事第十一庭  審判長法  官  郭  同  奇
                                法  官  許  冰  芬
                                法  官  陳  慧  珊
以上正本證明與原本無異。
不得再抗告。
                                書記官  高  麗  淇
中    華    民    國    98    年    12    月    31    日


司法院資訊處製作；財團法人民間司法改革基金會備份。
